最高法院刑事判決　　　　　　九十六年度台上字第三九八四號
上　訴　人　甲○○
上列上訴人因殺人案件，不服台灣高等法院中華民國九十六年五
月三十一日第二審判決（九十六年度矚上重訴字第六四號，起訴
案號：台灣桃園地方法院檢察署九十五年度偵字第二四八四八號
），提起上訴，本院判決如下：
    主  文
原判決撤銷，發回台灣高等法院。
    理  由
本件原判決認定：緣上訴人甲○○為避免於交通違規時遭警舉發
，竟意圖為自己不法之所有，於民國九十五年九月十九日凌晨三
時許，在桃園縣龜山鄉○○路三八０巷三號前騎樓，持其所有客
觀上對人之生命、身體具危險性可供兇器使用後方為圓形之梅花
扳手一支，竊取邱廷輿所有車號 BF9-951號重型機車車牌後，偶
爾將之懸掛於其所有之車號 BPC-309號重型機車上使用（竊盜部
分已判決有罪確定）。嗣於九十五年十一月二十四日上午十一時
三十分許，騎乘懸掛BF9-951號車牌之原車號BPC-309號重型機車
，行經桃園縣桃園市○○○路○段與同安街口停等紅綠燈之際，
適桃園縣政府警察局桃園分局同安派出所副所長李朝鎮騎乘警用
機車行經該處，發現該車車牌為失竊之物，遂取下上訴人之機車
鑰匙後，要求上訴人出示身分證明，依法進行盤查職務。上訴人
明知李朝鎮為依法執行職務之公務員，且預見以刀刃刺擊人之胸
腔、頸部，可能導致他人死亡，仍為免遭受逮捕，而基於妨害公
務及殺人之故意，將手伸進其隨身攜帶之黑色背包內，取出其所
有之摺疊刀一把，向李朝鎮之左胸、左背部、右頸部等部位，接
續揮刺該摺疊刀，當場施以強暴行為，致使李朝鎮受有左胸壁乳
頭上方離肩膀十二公分處銳器傷（約一．五公分）、左胸壁乳頭
下方離肩膀二三．五公分處銳器傷（約二公分）、右側頸部銳器
切割傷（約十公分）、左背部離肩膀二四．五公分處銳器傷（約
一．五公分）、左背肩胛部上方銳器切割傷（約一．五公分）等
傷害，其中左前胸穿刺傷，並導致左上肺葉裂傷、左心室破裂。
俟警經據報前來支援，當場逮捕上訴人，並扣得其所有供為前述
犯行所用之摺疊刀一把。被害人李朝鎮經送往敏盛綜合醫院急救
，於九十五年十二月十三日轉往國立台灣大學醫學院附設醫院進
行手術，仍因左胸部銳器穿刺傷造成心臟及左肺上葉穿透傷，導
致大量出血後併發肺部感染及多重器官衰竭，而於九十六年一月
三日上午七時五十分許不治死亡等情。因而維持第一審依想像競
合犯關係，論處上訴人殺人罪刑之判決，駁回上訴人在第二審之
上訴。固非無見。
惟查：(一)有罪判決書應分別記載犯罪事實及理由，而事實一欄，
為判斷其適用法令當否之準據，法院應將依職權認定與論罪科刑
有關之事實，翔實記載，然後於理由內逐一說明其憑以認定之證
據，並使事實認定與理由說明，互相適合，方為合法。倘若事實
認定與理由說明，不相一致，或事實或理由欄內之記載，前後齟
齬，按諸刑事訴訟法第三百七十九條第十四款後段規定，均屬判
決理由矛盾，當然違背法令。又刑法第十三條第一項明定：行為
人對於構成犯罪之事實，明知並有意使其發生者為故意。同條第
二項明定：行為人對於犯罪之事實，預見其發生，而其發生並不
違背其本意者，以故意論。蓋以認識為犯意之基礎，無認識即無
犯意之可言，但不論其為「明知」或「預見」，皆為故意犯主觀
上之認識，只是認識之程度強弱有別，行為人有此認識進而有「
使其發生」或「任其發生」之意，則形成犯意，前者為確定故意
、直接故意，後者為不確定故意、間接故意。本件依第一審判決
事實欄之記載，上訴人騎乘所竊機車於遭警依法盤查時，上訴人
「『預見』以刀刃刺擊人之胸腔、頸部，可能導致他人死亡」云
云，似認上訴人係基於殺人之間接故意而為本件殺人行為；然理
由卻說明上訴人持折疊刀接續刺擊被害人，致被害人左上肺葉及
左心室均受損傷，足見上訴人力道之猛烈等語，似又認上訴人係
基於殺人之直接故意而為，顯有事實與理由矛盾之當然違背法令
。原審未予糾正，竟予維持，於事實欄為相同之認定，復於判決
理由二說明：上訴人「於警詢時供稱：『我當時只想搶回機車鑰
匙要騎車逃跑，就一直往他身上猛刺，所以我不知道總共刺了幾
刀。』被告（按即上訴人）自承無任何精神疾病，依常情被告應
可理解胸部為人體重要部位，若遭尖刀刺入有致死之可能，被告
持扣案折疊刀猛刺被害人胸部數次，可認被告確有殺人之故意」
等語，似亦認本件係直接故意，同有事實與理由矛盾之違誤。本
件被害人死亡時間，係九十六年一月三日十九時五十分許（見相
驗卷第四五、六五、七五頁），第一審判決誤載為當日上午七時
五十分許，顯與卷證資料不符。原判決未予更正，仍為相同之認
定，同有違誤。上訴意旨雖均未指摘及此，然為本院得依職權調
查之事項，應認原判決有撤銷發回更審之原因。
據上論結，應依刑事訴訟法第三百九十七條、第四百零一條，判
決如主文。
中　　華　　民　　國　九十六　年　　七　　月　 二十 　日
                      最高法院刑事第九庭
                          審判長法官  洪　清　江
                                法官  石　木　欽
                                法官  李　伯　道
                                法官  林　勤　純
                                法官  陳　晴　教
      本件正本證明與原本無異
                                      書  記  官
中　　華　　民　　國　九十六　年　　八　　月　　二　　日
                                                      Ｅ
